【裁判字號】    95,重訴,41
【裁判日期】    950831
【裁判案由】    所有權移轉登記
【裁判全文】
臺灣高雄地方法院民事判決              95年度重訴字第41號
原      告  丙○○
訴訟代理人  郭憲文律師
複  代理人  蔡鴻杰律師
被      告  甲○○
訴訟代理人  陳三兒律師
當事人間所有權移轉登記事件，本院於民國95年8月11日言詞辯
論終結，判決如下：
  主  文
被告應將坐落高雄市○○區○○段二小段二三三之十地號土地，
面積壹佰壹拾柒平方公尺，權利範圍全部，及其上同小段七三四
建號即門牌號碼高雄市鼓山區○○○段二○二巷二一號，權利範
圍全部之所有權移轉登記予原告。
訴訟費用由被告負擔。
  事實及理由
一、原告主張：坐落高雄市○○區○○段二小段233 之10地號土
    地，面積117 平方公尺，權利範圍全部，及其上同小段734
    建號即門牌號碼高雄市鼓山區○○○段202 巷21號，權利範
    圍全部（下合稱系爭房地），係伊於民國92年間單獨出資向
    訴外人皇統建股股份有限公司（下稱皇統公司）購買，並為
    理財及節稅之故，借用伊之長子即被告名義與皇統公司簽訂
    買賣契約，且將系爭房地所有權借名登記於被告名下，而系
    爭房地落成後，原告全家均遷入居住，詎被告於94年10月間
    與中信房屋簽立房屋仲介契約，欲將系爭房地出售，伊遂於
    94 年10 月31日，委由律師發函通知被告終止兩造間借名登
    記契約，並請求被告將系爭房地所有權移轉登記予伊，惟被
    告於同日收受上開律師函後，竟置之不理，為此，爰依兩造
    間借名登記契約終止後回復原狀之法律關係、民法第179 條
    及第767 條規定，擇一請求被告將系爭房地之所有權移轉登
    記予伊等語。並聲明求為判決：如主文所示。
二、被告則以：原告係因將系爭房地贈與伊之緣故，始將系爭房
    地登記於伊名下，並非借名登記，伊無庸將系爭房地移轉登
    記為被告所有等語置辯。並聲明求為判決：駁回原告之訴。
三、兩造不爭執之事項及本件爭點：
  (一)兩造不爭執之事項
  1.原告於92年間向訴外人皇統公司購買系爭房地，並將之登記
    於被告名下，系爭房地買賣價金之頭期款係由原告支付，餘
    款560萬元係原告以被告名義向銀行貸款，其中80萬元部分
    戊○○擔任連帶保證人，惟上開貸款嗣後全數由原告清償完
    畢。
  2.原告於94年10月31日，委由律師發函請求被告將系爭房地所
    有權移轉登記予原告，該函經被告於同日收受。
  (二)本件爭點
  1.兩造就系爭房地係成立借名登記契約或贈與契約？
  2.原告得否請求被告移轉系爭房地所有權登記？
四、兩造就系爭房地係成立借名登記契約或贈與契約？
  (一)原告主張其係將系爭房地借名登記於被告名下乙節，為被告
    所否認，並辯稱伊係基於贈與關係取得系爭房地所有權云云
    。經查，系爭房地購買過程全由原告一人出資及出面接洽，
    購入後係供全家人居住使用等情，分據證人即皇統公司行銷
    員辛○○證述：系爭房地是皇統建設所興建出售，我記得原
    告有來看過系爭房地向我詢問售價，在系爭房地買賣過程中
    ，被告並無出面等語（本院卷第179 至180 頁），以及證人
    即原告之父乙○○證稱：系爭房地是由原告出資購買，因當
    時原告夫妻名下均有不動產，所以將系爭房地暫時登記在被
    告名下，並非要贈與被告，且原告於購入系爭房地後，有與
    家人一同遷入居住等語明確（本院卷第128 至129 頁），而
    被告對系爭房地買賣價金全數由原告付清，原告現持有系爭
    房地之買賣契約書、所有權狀、使用執照、稅單、保險單、
    保固卡等相關文件乙節亦不爭執（本院卷第38、191 頁），
    苟系爭房地係原告購買後贈與被告一人使用，則原告及其他
    家人何需一併遷入居住？又何以被告並未持有系爭房地之相
    關權狀？佐以證人庚○○結證稱：系爭房屋之仲介出售事宜
    ，是由戊○○（即被告之母）出面與我洽談，簽約時被告才
    出現等語（本院卷第130 頁），堪認被告就系爭房地僅享有
    居住權，並未實質取得使用、收益及處分之權能；況且，證
    人即原告次子吳愷國於本院94年度暫家護字第242 號戊○○
    為自己及本件被告聲請對原告核發暫時保護令事件中到庭證
    述：原告於94年5 月28日自警察局作完保護令之筆錄返家後
    ，就要被告翌日將證件（之前原告購買系爭房地是用被告名
    義買的，所以想拿證件過戶回去），放在桌子上，被告說不
    要，所以原告隔天又向被告拿證件等語綦詳（暫家護卷第22
    頁），由是益徵原告僅係借用被告名義為系爭房地之登記名
    義人，實際上並無贈與或移轉所有權之意，故兩造間就系爭
    房地應係成立借名登記關係甚明。
  (二)至證人戊○○固證述：系爭房地是原告購買後贈與被告云云
    ，惟其於上開保護令事件中指訴：原告自與我結婚時起，即
    經常對我及小孩暴力相向或以言語辱罵，於94年5 月28 日
    又拿掃帚打我，並打小孩一巴掌，故聲請核發暫時保護令，
    禁止原告對我及小孩為侵害及騷擾行為等語（該案卷第19
    至20頁），可見戊○○與原告間感情不睦，其立場難免有所
    偏頗；又戊○○於94年10月間，代理被告委託仲介人員將系
    爭房地出售乙情，此據中信房屋仲介員庚○○到庭證述明白
    （本院卷第130 頁），則戊○○與被告之利害關係一致，所
    證顯有袒護被告之虞，尚難逕信。雖戊○○另證稱：原告購
    買系爭房地贈與被告之事，其友人丁○及其弟己○○均知情
    等語（本院卷第73、125 頁），惟經本院隔離訊問之結果，
    證人丁○證述：我於92年間，到鼓山二路看房子，在系爭房
    屋前遇到原告及戊○○，就站在系爭房屋停車位靠客廳大門
    處與原告夫妻聊天，聊著聊著，原告提到被告剛從大學畢業
    ，系爭房屋是要買給他使用云云（本院卷第145 至147 頁）
    ，而證人戊○○卻謂：丁○曾到系爭房地附近看房子，剛好
    看見我在門口，過來打招呼，原告當時人在屋內，我邀丁○
    進入屋內，向原告介紹他是我同事，丁○就在客廳內櫃子旁
    與原告聊天云云（本院卷第152 頁），是以二人就丁○偶遇
    原告之經過、聊天之地點等節陳述並不一致，苟確有此事，
    應不致有此歧異之陳述，且衡諸戊○○陳稱除上次會面外，
    原告僅在一次健行活動中遇過丁○，但原告不記得丁○等語
    （本院卷第153 頁），足認原告與丁○並不熟識，衡情原告
    殊無可能在初次與丁○聊天之情況，即告知系爭房地所有權
    歸屬此涉及個人財產管理之事，是足認丁○前揭所證與常情
    有悖，殊無可採。
  (三)其次，證人己○○證述：我於92年8 、9 月間，因為父親告
    訴我戊○○買新房子，就請我到系爭房地去看，我走在馬路
    上遇到原告，原告請我到進入屋內，我在裡面看房間裝潢，
    看完後問他房屋價錢，聊著聊著，我問他房屋給誰，原告表
    示是給被告的，我反問原告小兒子怎麼辦，他說等長大後會
    再買一間給他，後來戊○○與被告推一堆東西進入，戊○○
    與我打一聲招呼後，又繼續從事整理工作等語（本院卷第14
    9 頁），然證人戊○○卻證稱：己○○到我家後，與原告坐
    在沙發上聊天，我有在旁聽他們聊天等語（本院卷第154 頁
    ），故二人就己○○與原告聊天時，戊○○有無參與乙情陳
    述亦不相符，再者，設若己○○前揭所證屬實，則戊○○入
    屋之時點，係在原告向其提及購屋贈與被告之事後，且戊○
    ○並未參與其與原告之對話，則戊○○何以知悉原告與己○
    ○於聊天中提及系爭房地產權之事？由是足認己○○所證純
    屬附合戊○○之虛詞，亦無可信。
  (四)據上，原告主張系爭房地係其出資購買，借名登記在被告名
    下等情，堪信屬實，被告辯稱其因受贈而登記為系爭房地所
    有權人，要無可採。
五、原告得否請求被告移轉系爭房地所有權登記？
    按借名契約性質與委任契約類同，應類推適用委任關係終止
    、消滅之規定，最高法院91年度台上字第1871號判決可資參
    酌。次按當事人之任何一方，得隨時終止委任契約，民法第
    549 條第1 項定有明文。再按契約終止後，當事人雙方負有
    回復原狀之義務，由他方所受領之給付物，應返還之，民法
    第263 條準用同法第259 條第1 款規定甚明。查原告係將系
    爭房地借名登記於被告名下，業如前述，而原告已於94年10
    月31日，委由律師發函通知被告終止兩造間借名登記契約，
    該函經被告於同日收受乙情，有律師函及回執存卷可憑（本
    院卷第24至26頁），是以兩造間之借名登記關係已因原告發
    函終止而消滅，則原告依上開規定，請求被告將系爭房地之
    所有權移轉登記為原告所有，自屬有據。
六、綜上所述，原告本於借名登記契約終止後回復原狀之法律關
    係，請求被告將系爭房地所有權移轉登記予原告，為有理由
    ，應予准許。至原告就其請求依借名登記契約終止後回復原
    狀之法律關係既獲勝訴判決，則本院就其另依民法第179 條
    、第767 條規定所為之請求，即毋庸再予審究，附此敘明。
七、結論：原告之訴為有理由，依民事訴訟法第78條，判決如主
    文。
中    華    民    國    95    年    8     月    31    日
                  民事第一庭  審判長法  官  甯馨
                                    法  官  曾鴻文
                                    法  官  莊珮君
正本係照原本作成。
如不服本判決，應於送達後20日內，向本院提出上訴狀並表明上
訴理由，如於本判決送達前提起上訴者，應於判決送達後10日內
補提上訴理由書（須附繕本）。
中    華    民    國    95    年    8     月    31    日
                                    書記官  何明昌


司法院資訊處製作；財團法人民間司法改革基金會備份。
